【裁判字號】    91,自,28
【裁判日期】    920530
【裁判案由】    誣告
【裁判全文】
臺灣臺北地方法院刑事判決                            九十一年度自字第二八號
    自  訴  人  己○○
                丁○○
                戊○○
    共同代理人  甲○○律師
    被      告  丙○○
    選任辯護人  吳玲華律師
                謝維仁律師
    被      告  乙○○
    選任辯護人  羅美棋律師
右列被告因誣告案件，經自訴人提起自訴，本院判決如左：
    主  文
丙○○、乙○○均無罪。
    理  由
一、自訴意旨略以：被告乙○○為設於桃園縣楊梅鎮○○路○段七一八號亞旭股份有
    限公司（下稱亞旭公司）之董事長特別助理，被告丙○○為該公司總經理。民國
    八十四年十二月十一日乙○○之妻即股東徐彭秀珍擅自違法召集股東會，決議推
    選徐彭秀珍為亞旭公司之代表人，並將原為公司代表人之自訴人戊○○逐出公司
    。被告乙○○於八十四年十二月六日向臺灣桃園地方法院聲請假扣押亞旭公司之
    生產機具，自訴人戊○○為亞旭公司負責人，於八十四年十二月十九日向親友借
    貸新台幣（下同）六百萬元提供反擔保聲請撤銷假扣押，臺灣桃園地方法院於八
    十四年十二月二十三日通知乙○○將查封物品交還債務人亞旭公司法定代理人戊○○，戊○○久未見查封物交還，遂邀請張順南、鄒數珍、盧於漢等股東等前往
    亞旭公司預定開會請被告乙○○、丙○○說明已撤銷假扣押機具之下落。八十五
    年一月十八日下午二時四十分許，自訴人戊○○與前揭股東到達亞旭公司時，乙○○、丙○○已請保全人員在場，會中雙方雖然聲音較高，但並無不法情事發生
    。八十五年一月十八日晚間有人報警，桃園縣警察局楊梅分局上湖派出所多名警
    員於二十一時到達亞旭公司，自訴人三人及被告二人因而到達派出所，當時被告
    二人均未訴稱遭自訴人三人毆傷、恐嚇、妨害自由、強盜及持有槍械等等，外觀
    上亦無任何受傷或犯罪跡象，警方了解後於當晚十一時左右，釋放眾人離開警局
    。被告二人於離開桃園縣警察局上湖派出所後之八十五年一月十八日晚間共同起
    意，意圖自訴人三人受到刑事處分，於隔日即十九日轉向距離案發地較遠、未處
    理前一日事件、不知實情之桃園縣警察局刑警隊，對自訴人三人提出告訴，誣陷
    自訴人三人觸犯共同傷害、恐嚇、妨害自由、強盜及持有槍械罪嫌，因認被告二
    人行為涉有刑法第一百六十九條之誣告罪嫌云云。
二、按犯罪事實應依證據認定之，無證據不得推定其犯罪事實。又不能證明被告犯罪
    者，應諭知無罪之判決，刑事訴訟法第一百五十四條、第三百零一條第一項分別
    定有明文。又事實之認定，應憑證據，如未能發現相當證據，或證據不足以證明
    ，自不能以推測或擬制之方法，為裁判基礎；又認定犯罪事實所憑之證據，雖不
    以直接證據為限，間接證據亦包括在內；然而無論直接或間接證據，其為訴訟上
    之證明，須於通常一般之人均不致有所懷疑，而得確信其為真實之程度者，始得
    據為有罪之認定，倘其證明尚未達到此一程度，而有合理之懷疑存在時，事實審
    法院復已就其心證上理由予以闡述，敘明其如何無從為有罪之確信，因而為無罪
    之判決，尚不得任意指為違法；且告訴人之告訴，係以使被告受刑事訴追為目的
    ，是其陳述是否與事實相符，仍應調查其他證據以資審認，最高法院著有四十年
    台上字第八六號、七十六年台上字第四九八六號及五十二年台上字第一三００號
    判例可資參照。次按，刑法第一百六十九條第一項之誣告罪，以意圖他人受刑事
    或懲戒處分，向該管公務員誣告為構成要件，故該項犯罪，不特須指出其具體事
    實，足以使人受刑事或懲戒處分，且須明知其為虛偽，具有故意構陷之情形始能
    成立，若係出於誤會或懷疑有此事實而為申告，以致不能證明其所訴之事實為真
    實，或係所告尚非全然無因，衹因缺乏積極證明致被誣告人不受訴追處罰者，縱
    被訴人不負刑責，而告訴人本缺乏誣告之故意，自難成立誣告罪名，最高法院二
    十二年度上字第三三六八號、四十三年度台上字第二五一號及四十四年度台上字
    第八九二號亦分別著有判例可資參照。
三、本件自訴意旨認被告丙○○、乙○○涉有刑法第一百六十九條第一項之誣告犯行
    ，無非係以：右揭犯罪事實，有證人朱運浮、李鎮○○段東承、劉湘衡、黃孝聖
    、徐和亮、張順南、鄒數珍、盧於漢、林協榮、戴聖弦等人為證，並有被告二人
    八十五年一月十九日診斷書影本、八十五年一月十九日警訊筆錄、臺灣桃園地方
    法院檢察署八十五年偵字第二四七０號不起訴處分書（傷害）、八十六年度偵續
    一字第二號起訴書（傷害）、八十六年度偵續一字第十五號（強盜）、八十六年
    度偵字第三一六九（妨害自由、強盜）、臺灣桃園地方法院八十六年度易字第三
    六一二號判決（傷害無罪）、八十六年度訴字第第一四一八號（傷害、妨害自由
    、強盜等無罪）、臺灣高等法院八十八年度上易字第六四七號判決、八十八年度
    上訴字第五二九號（傷害、妨害自由、強盜無罪）各一份附卷可稽為其主要論據
    。本院並依職權調閱臺灣高等法院八十九年度上易字第六四七號被告己○○、丁○○傷害案、臺灣桃園地方法院八十六年度易字第三六一二號被告被告己○○、
    丁○○傷害案、臺灣高等法院八十八年度上訴字第五二九號戊○○懲治盜匪條例
    等案及臺灣桃園地方法院八十六年度訴字第一四一八號戊○○懲治盜匪條例等案
    卷。訊據被告丙○○、乙○○固不否認曾於八十五年一月十九日、同月二十日至
    桃園縣警察局刑警隊製作之警訊筆錄之內容，惟均堅詞否認有何誣告之犯行。
四、經查：
（一）被告乙○○、丙○○固曾於八十五年一月十九日十九時許向桃園縣警察局刑警
      隊告訴被告即自訴人戊○○、己○○、丁○○自稱是黑道兄弟，丁○○手上帶
      著旅行袋，共約十人至亞旭公司辦公室找乙○○、丙○○召開股東會欲重行奪
      回董事長職位，經乙○○、丙○○極力反對，戊○○、己○○、丁○○及不詳
      之黑道兄弟共十人即圍毆乙○○、丙○○，其間戊○○不斷恐嚇乙○○要拿槍
      掃射，丁○○並拿下乙○○之眼鏡放入其所攜帶之旅行袋內，乙○○看見黑色
      旅行袋內有黑色手槍之武器，使乙○○、丙○○均不敢反抗，任其拳打腳踢，
      均有受傷。戊○○並找不詳之二個人共同挾持乙○○至翁文鐘住處（桃園市○○路七九六巷五號），未找著，又回公司內恐嚇乙○○、丙○○須在一月十九
      日十六時與戊○○等人見面，否則要給伊好看，直至一月十八日二十二時許才
      脫離戊○○等人之控制，於一月十九日十一時左右至中壢市仁祥醫院診治。又
      於一月十九日十三時因身體不適又至中壢市仁林醫院診所醫治並開診斷書對戊○○、己○○、丁○○等人提出持有不明之手槍、恐嚇、傷害及妨害自由等告
      訴。並於八十五年一月二十日二十時三十分許再度向桃園縣警察局刑警隊要求
      警方陪同前往亞旭公司經清點辦公室桌椅發現公司之收款資料、營業部業務報
      告書及八十四年度營收報表及現金二萬元左右均已不見，因再對戊○○、己○○及丁○○等人提出強盜告訴，此有桃園縣警察局製作之被告乙○○、丙○○
      警訊筆錄各二份在卷可憑。
（二）證人盧於漢於警訊中供稱：我只有看到丁○○出手毆打乙○○與丙○○，其他
      沒有人動手，我本人絕對沒有出手打人；當天戊○○、乙○○及乙○○本人僱
      請的兩名保全人員隨行至桃園市找翁文鐘，我沒有去，我本人在工廠內。我只
      有看到戊○○拿了一只黑色手提袋擺在會議桌上，但並未看到丁○○有拿旅行
      袋等語（八十五年一月二十日警訊筆錄）；又證人徐和亮於警訊中證稱：戊○○、己○○、丁○○、劉瑞龍等夥同不詳姓名年籍疑似黑社會份子約十幾人到
      本公司內稱要找乙○○、丙○○，並將二人帶入會議室，並不時傳出吵架及大
      聲吼叫聲等語（八十五年一月二十日警訊筆錄）。且證人盧於漢、戴聖弦、林
      協榮、徐和亮與檢察官訊問時均供稱：他們是因簽名問題而發生推擠等語；證
      人盧於漢更證稱；乙○○、丙○○二人不簽名，己○○、丁○○、戊○○三人
      要他們簽名，乙○○、丙○○堅持不簽名，於是他們三人站起來要他們簽，發
      生推擠等語（桃園地方法院檢察署八十五年三月十二日筆錄）。由上述證人盧
      於漢、戴聖弦、林協榮、徐和亮於警訊及偵查中之證述，足認被告乙○○、丙○○前開告訴並非憑空捏造或單純虛構無稽之言。雖證人盧於漢關於被告丁○○究竟係出手打人或與乙○○、丙○○發生推擠等情，前後證詞不一，而未經
      臺灣桃園地方法院八十六年度易字第三六一二號判決採認為不利被告己○○、
      丁○○二人之證據；及證人即保全人員黃孝聖於偵查中訊問時證稱：伊當時在
      會場外面，但隔著窗子看見乙○○、丙○○二人被毆打云云；於臺灣桃園地方
      法院調查時證稱：當時會議室門係開著，伊聽見場內有吼叫聲，伊走到門口看
      見己○○拿乙○○的眼鏡，丁○○打乙○○巴掌。其中一人還拍桌子對乙○○
      大吼我大哥在跟你說話，你不會站好，站不好就叫你跪著。丙○○有無被毆打
      伊記不清楚云云（見該院八十六年九月十八日訊問筆錄），證人黃孝聖對於站
      在何處，以何角度觀察告訴人何人遭毆打等情節，先後證詞不一，雖亦未經臺
      灣桃園地方法院八十六年度易字第三六一二號判決採認為不利被告己○○、丁○○二人之證據，惟此均僅係認定被告即自訴人己○○、戊○○、丁○○三人
      被訴上開犯罪之積極證據尚未達通常一般之人均不致有所懷疑，而得確信其為
      真實之程度者。又手提袋與旅行袋，依一般人之觀念並無不同，僅稱呼有別，
      而黑色手提袋內有何物，因未扣得黑色手槍而無法據為認定自訴人犯罪之證據
      ，且在上開情況下，被告丙○○、乙○○要清楚檢視黑色手提袋究為何物，實
      有困難，則自訴人持有之黑色手提袋內是否有黑色手槍之武器，應屬被告丙○○、乙○○二人合理之懷疑，並不足以證明被告乙○○、丙○○明知其告訴之
      傷害、恐嚇、槍砲等事實為虛偽，具有構陷之故意。縱被訴人即自訴人三人不
      負刑責，亦難認告訴人即被告乙○○、丙○○有誣告之故意。
（三）另陪同盧於漢赴亞旭公司開會之戴勝弦於警訊供稱：「我當時看到股東們吵得
      很兇，沒有看到打架」等語（見二四七○號偵查卷第十八頁）；且當日參與亞
      旭公司開會之股東即證人鄒順珍於臺灣桃園地方法院八十六年十月二日訊問時
      亦結證稱：「．．．告訴人、被告為了財務問題吵吵鬧鬧，天黑時我就離開回
      家煮飯，（有無看到雙方發生肢體衝突？）沒有，（你中途曾離開過辦公室否
      ？）不曾」等語（見原審卷第一百五十六頁）；證人亦亞旭公司股東張順南於
      同院同日訊問時亦證稱：「（有無看到告訴人、被告發生肢體衝突？）沒有，
      （當場有保全人員在否？）有，（你中途曾離開過否？）有，曾去上廁所離開
      一、二分鐘」等語（見原審卷第一百五十四頁）；證人即告訴人乙○○所聘請
      之保全人員劉湘衡、段東承、李鎮戎於檢察官八十五年五月三日偵查中亦均證
      稱：「我們是接獲公司通知到會場外面維持秩序而已，並未進入會場．．．（
      乙○○說他在開會時，他被人打，你們有無看到？）沒有看到，但內確有吵雜
      聲，（乙○○後來是如何離開會場？）是報警之後離開，．．．是他自己從會
      場中走出來，（會場是否何人均可進去？）會場門並沒有鎖」等語（見二四七
      ○號偵卷第五十八頁正、反面），互核證人戴勝弦、鄒順珍、張順南、劉湘衡
      、段東承、李鎮戎等人之供述相符，其等此部分之供述，雖非不得採信，惟證
      人鄒順珍既於下班時即已先離開，證人張順南曾於中途離開，及證人劉湘衡、
      段東承、李鎮戎並未進入會場，則其等證人並未看見乙○○、丙○○被打，僅
      係並無積極證據足以證明被告即自訴人己○○、丁○○、戊○○三人有被訴之
      傷害犯行，並非表示被告乙○○、丙○○明知其告訴之傷害事實為虛偽，具有
      構陷之故意。
（四）再查，證人徐和亮於警訊中證稱：戊○○、己○○、丁○○、劉瑞龍等夥同不
      詳姓名年籍疑似黑社會份子約十幾人到本公司內稱要找乙○○、丙○○，並將
      二人帶入會議室，並不時傳出吵架及大聲吼叫聲。我有看到己○○、丁○○二
      人走出會議室到我們辦公室翻箱倒櫃，取走一些公司內的文件與資料，並到乙○○、丙○○辦公室內搜刮物品，但取走何物我則不太清楚等語（八十五年一
      月二十日警訊筆錄），雖證人證人徐和亮於檢察官訊問時改證稱：（丙○○說
      戊○○和己○○到他辦公室翻箱倒櫃？）我沒有看見。我看到戊○○、己○○
      有翻動會計及業務的櫃子，我看到有資料被拿走，是何資料無法確認等語（見
      臺灣桃園地方法院檢察署八十五年三月十二日、三月二十四日筆錄），因其前
      後證述互不相符，而未經採信。惟證人即翁文鐘之妻陳美娜於檢察官訊問時證
      稱：我當時看見乙○○進入我家時，驚慌失措，所以他們走了以後，我就打電
      話通知乙○○太太要她報警等語（八十六年度偵續字第二號八十六年四月二十
      九日筆錄）；證人即亞旭公司業務助理林碧珍於本院調查時亦證述：自訴人與
      非股東的人到公司，應該有五、六人，都穿黑色西裝，打扮就像那種兄弟，看
      的出來，自訴人到乙○○的辦公室有搬東西，但有沒有拿走我不清楚，因我五
      點就下班了，但他們還沒有走。乙○○、丙○○要到什麼地方，那些非股東的
      人有二個人跟蹤他，讓他行動自由受拘束。日報表是我保管，並未把日報表交
      給自訴人戊○○，沒有交接過等語（本院九十一年七月二日筆錄），亦堪認被
      告乙○○、丙○○二人於警訊中指述自訴人涉犯強盜、妨害自由等犯行，並非
      屬虛妄而有故意構陷之情形。
（五）被告即告訴人乙○○、丙○○二人指稱自訴人戊○○等強行取走亞旭公司營收
      款資料、業務報告書、八十四年度營收報表及現金二萬餘元等情。因被告即自
      訴人戊○○等人自始即否認曾取走前述資料或現金。且被告乙○○、丙○○所
      稱之亞旭公司營收款資料、業務報告書、八十四年度營收報表等資料，究係包
      括那些文件？該等文件是否於前述時、地尚屬存在？等情，乙○○、丙○○二
      人始終均無法提出證據以供調查，致其二人之指訴，未經採為認定被告戊○○
      有盜匪犯行之證據。又關於被告乙○○、丙○○二人所稱自訴人強行取走公司
      現金二萬餘元部分，被告二人於臺灣高等法院八十九年五月二日審理時提出「
      應收未收帳款檢討報告表」二紙作為現金二萬餘元係於八十五年一月十一日分
      別向員林振順、東勢協東收款現金一萬一千五百元、一萬四千九百元所得之證
      明，雖經臺灣高等法院以乙○○、丙○○自八十五年一月間提出告訴迄臺灣高
      等法院受命法官八十九年四月二十六日調查時，均未能提出證據證明其所謂之
      現金二萬餘元究係為何筆收入或就該等款項之來源為適當之說明。且該二紙證
      明形式上之真正顯有可議，而認被告二人之指訴不可遽以採信。惟此亦僅係並
      無積極證據足以證明自訴人己○○、丁○○有盜匪之犯行，並非表示被告乙○○、丙○○明知其告訴之事實為虛偽，具有構陷之故意。
（六）再被告乙○○受有右側頭部挫傷、腫痛、有嘔吐、噁心現象，右臂及臀部挫傷
      ；丙○○受有腹部、右葉肋部挫打瘀傷、後臀、會陰踢傷等傷害，分別有仁林
      診所、永和振興醫院八十五年一月十九日出具之診斷書、林火鍊醫師九十一年
      四月三十日檢送本院之乙○○病歷資料各一份在卷可憑。又仁林診所位於桃園
      縣中壢市○○路○段一三五號，被告乙○○之住所在中壢市○○路二十二號，
      有乙○○之戶政事務所門牌證明書、戶口名簿影本及建物權狀影本在卷可憑，
      則被告乙○○至仁林診所就診，與常情無違，益證被告乙○○、丙○○二人指
      述自訴人三人有上開犯罪中之犯行，應非無稽。
五、綜上所述，被告乙○○、丙○○於上開案件所指之事實既無法證明為憑空捏造，
    而認定被告乙○○、丙○○二人有誣告之故意，已如前述，揆諸前揭判例意旨及
    誣告罪之構成要件，自難僅以自訴人己○○、戊○○及丁○○三人被訴之犯罪等
    案件嗣經檢察官為不起訴處分確定或法院判決無罪確定遽為認定被告二人有誣告
    之犯行。此外，復查無其他積極證據足資證明被告二人有何誣告之犯行，揆諸前
    揭之說明，自均應為被告二人無罪之諭知。
六、被告乙○○經合法傳喚，無正當理由而不到庭，本院認為應諭知無罪之案件，爰
    不待其陳述逕行判決。
據上論斷，應依刑事訴訟法第三百四十三條、第三百零一條第一項、第三百零六條，
判決如主文。
中      華      民      國    九十二    年      五      月     三十     日
                                      臺灣臺北地方法院刑事第四庭
                                          法  官  楊  晉  佳
右正本證明與原本無異。
如不服本判決，應於判決送達後十日內，向本院提出上訴狀。
                                          書記官  陳  惠  娟
中      華      民      國    九十二    年    六      月     三       日


司法院資訊處製作；財團法人民間司法改革基金會備份。
